臺灣臺中地方法院刑事判決　　　　　　　96年度訴字第1326號
公　訴　人　臺灣臺中地方法院檢察署檢察官
被　　　告　丁○○
選任辯護人　王有民律師
　　　　　　洪主雯律師
上列被告因常業詐欺案件，經檢察官提起公訴（95年度偵字第27
937號），本院判決如下：
    主    文
丁○○無罪。
    理    由
一、公訴意旨係以：被告丁○○與丙○○（業經臺灣高等法院臺
    中分院以95年度上訴字第1192號判處有期徒刑一年二月，經
    最高法院96年台上字第1556號駁回上訴確定）分別為禧錡有
    限公司（下稱禧錡公司）及禧錡興業有限公司（下稱禧錡興
    業公司）之實際負責人及業務經理，均明知甲○○（藝名為
    小亮哥，業經檢察官以92年度偵字第9544號、93年度偵字第
    106號為緩起訴處分確定在案）在有線電視廣告頻道所代言
    之「灌籃高手第一代」（或稱「世紀高」）增高產品廣告，
    係利用攝影技巧，以移花接木手法訛稱服用該產品而迅速長
    高之不實廣告，亦均明知其販售假稱有增高效用之「世紀高
    」產品（或稱「灌籃高手」，民國90、91年間，分別以「世
    紀高2001」、「世紀高2002」名稱銷售），實際並無使人體
    增高之效用，竟共同基於意圖為自己不法所有之常業詐欺犯
    意聯絡，由同具常業詐欺犯意聯絡之不詳成年人處，取得上
    開「灌籃高手第一代」廣告片之母帶，並由上開成年人提供
    「世紀高2001」、「世紀高2002」供其販售，且於90年3月1
    5日，以禧錡公司名義委請知情之導演乙○○（業經檢察官
    以92年度偵字第9544號、93年度偵字第106號為緩起訴處分
    確定在案）拍攝名稱為「灌籃高手第五集」之廣告片，由丙○○與乙○○共同討論編劇內容，乙○○再委請知情之簡慧
    安（藝名為慧心，業經檢察官以92年度偵字第9544號、93年
    度偵字第106號為緩起訴處分確定在案），在該片中充當主
    持人代言「世紀高2001」之見證者（該影片仍係利用攝影技
    巧，由三位不詳之經紀公司人員充當「路人」，以移花接木
    手法訛稱服用該產品迅速長高之不實廣告），丙○○並將上
    開甲○○代言之廣告片交予乙○○剪接，俾作為爾後廣告之
    用，丙○○並自90年4月間某日起，以禧錡興業公司名義，
    委請不知情之廣通國際行銷公司（下稱廣通公司）負責人廖
    紋廣，在電視購物頻道託播上開不實廣告影片而販售「世紀
    高2001」，且自91年1月間起，繼續以經剪接之廣告影片託
    播而販售「世紀高2002」，自90年4月間至91年5月下旬某日
    止，先後致戊○○等二十三位被害人，在觀看前開不實廣告
    影片後，陷於錯誤而至廣通公司位於臺中市之門市店面或以
    宅配送貨方式，以每盒「世紀高2001」、「世紀高2002」平
    均約新臺幣（下同）2500元及二盒合購約48 00元不等之價
    格，購得該產品，經使用後發現實際並無增高效果，始悉受
    騙，被告丁○○與丙○○及上開成年人均以此詐欺取財模式
    而恃以營生，並均以之為常業；因認被告丁○○涉犯修正前
    刑法第三百四十條之常業詐欺罪嫌。
二、按犯罪事實應依證據認定之，無證據不得認定犯罪事實；不
    能證明被告犯罪或其行為不罰者，應諭知無罪之判決，刑事
    訴訟法第一百五十四條第二項、第三百零一條第一項分別定
    有明文。而刑事訴訟法上所謂認定犯罪事實之證據，係指足
    以認定被告確有犯罪行為之積極證據而言，該項證據自須適
    合於被告犯罪事實之認定，始得採為斷罪資料，最高法院29
    年上字第3105號著有判例。又認定犯罪事實所憑之證據，無
    論係直接證據或間接證據，其為訴訟上之證明，須於通常一
    般之人均不致有所懷疑，而得確信其為真實之程度者，始得
    據為有罪之認定，倘其證明尚未達到此一程度，而有合理之
    懷疑存在，復無其他調查途徑可尋，法院即應為無罪之判決
    ，最高法院76年台上字第4986號著有判例。
三、公訴意旨認被告丁○○涉有前開常業詐欺罪嫌，無非係以：
    上開事實，業據證人丙○○證述在卷，並有被害人戊○○等
    人於警詢時證述綦詳，且經證人乙○○、甲○○、簡慧安、
    廖紋廣於臺灣臺中地方法院檢察署92年度偵字第9544號偵查
    中證述明確（詳臺灣高等法院臺中分院95年度上訴字第1192
    號裁判書），且有「世紀高2002」一盒、側錄錄影帶一卷（
    即經剪接之前開甲○○代言廣告影片及經剪接、重新配音之
    前開簡慧安代言廣告影片）、禧錡公司設立登記事項卡、禧
    錡興業公司基本資料查詢表、乙○○於90年3月15日簽立之
    廣告合約書、被害人戊○○等人之電視購物單據及自側錄錄
    影帶翻拍之相片等（詳臺灣臺中地方法院檢察署92年度偵字
    第9544號、本院94年度訴字第3811號及臺灣高等法院臺中分
    院95年度上訴字第1192號卷）可參，此外，並有臺灣高等法
    院臺中分院95年度上訴字第1192號裁判書在卷足參等，資為
    論據。
四、訊據被告丁○○堅詞否認有何常業詐欺取財之犯行，辯稱：
    伊從未在禧錡公司任職過，認識丙○○，僅是朋友關係，對
    於禧錡公司及禧錡興業公司販售增高產品之細節，與伊無關
    ，伊從89年間起即在禾佳寶行銷企業社擔任經理，後來因丙○○被關，找小弟來要錢，才搬遷他處，丙○○係因與伊有
    過節，才會做出不利於伊之陳述等語。
五、經查：
（一）依據證人甲○○於本院審理中到庭證稱：伊只記得有拍攝
      過一次第一代增高產品之廣告，導演是乙○○，由伊擔任
      主持人，當時僅有伊一位明星，後來出現之簡慧安與伊之
      影片，並非伊去拍攝，可能是後來剪接合成的，當初是導
      演乙○○找伊拍攝廣告，拍攝時間大約二個鐘頭即完成，
      拍攝過程中從未見過廣告主，實際產品也沒有看過，只看
      到產品之空盒，至於盒上之名稱已經忘記了，伊不認識被
      告丁○○，也不認識丙○○，更沒有聽過禧錡公司或禧錡
      興業公司等語（參照本院卷第55至57頁）；核與證人乙○○於本院審理中到庭證稱：伊不認識丙○○，但是認識被
      告丁○○，伊僅拍攝過「灌籃高手第一代」之廣告，當初
      是傅興民找伊拍攝，拍攝完之母帶亦係交予傅興民，「灌
      籃高手第四代」之廣告契約書，係被告丁○○與伊接洽，
      就伊認知，應該是丙○○的片子，因為被告丁○○帶丙○○來，介紹丙○○說要拍攝廣告，而伊不認識丙○○，就
      要求要由被告丁○○出面跟伊簽約，簽約當時有丙○○及
      被告丁○○在場，其他人伊不認識，當時說要拍片的人也
      是丙○○，伊忘記是第幾代之廣告腳本，是由丙○○提出
      構想，伊潤稿，再經丙○○同意而產生，被告丁○○簽約
      之該支片子價錢僅是修改片子內容而已，並沒有重新拍攝
      ，過程中並未見到被告丁○○，而母帶則是丙○○提供的
      ，費用也是丙○○交付支票，但後來沒有兌現，被告丁○○除了簽約外，並未參與整個廣告內容，伊並不知道被告
      丁○○與丙○○、禧錡公司或禧錡興業公司間之關係，簽
      約完後之事務，都是丙○○與伊接洽，被告丁○○並未與
      伊接洽過，之後90年3月15日簽訂之廣告合約書就是由丙○○與伊簽訂，被告丁○○並未參與「灌籃高手第五代」
      廣告之簽約及拍攝，「灌籃高手第一代」廣告伊有參與拍
      攝，後面第二至五代都係重製，伊有簽約的第四、五代部
      分，都是拍攝路人見證及商品新外貌即交予丙○○，其他
      剪接合成都不是伊負責，簡慧安是經紀公司推薦的主持人
      ，拍攝第一集時，簡慧安是串場主持人，甲○○只是見證
      人，但因伊是分開拍攝，事後才剪接在一起，所以甲○○
      並未見過簡慧安，甲○○與簡慧安都僅有拍攝第一代，其
      他並未參與等語（參照本院卷第57至63頁），大致相符，
      並有89年5月1日台聯廣告影片製作請款簽約合約書一份（
      參照本院卷第117頁）、90年3月15日台聯廣告影片製作請
      款簽約合約書一份（參照本院卷第165頁）、林道孟簽發
      面額30萬元之支票影本一份在卷可稽（參照本院卷第166
      、167頁）。由此可知，證人乙○○係經由傅興民委託，
      找來證人林培芳（即藝人小亮哥）、簡慧安拍攝「灌籃高
      手第一代」廣告，「灌籃高手第四代」廣告合約係由證人
      乙○○與被告丁○○於89年5月1日簽訂，簽約金30萬元及
      製作費10萬元均係由丙○○支付，90年3月15日簽訂之「
      灌籃高手第五代」廣告合約即由丙○○本人與證人乙○○
      自行簽立，並由丙○○以林道孟簽發之面額30萬元支票支
      付，因此，被告丁○○所參與者僅有89年5月1日「灌籃高
      手第四代」之廣告合約簽立，對於本案犯罪事實所指述之
      90、91年間「世紀高2001、2002」等增高產品之廣告行銷
      並未參與。
（二）又依據證人丙○○於本院93年度訴字第1018號其被訴常業
      詐欺案件中供稱：「我從90年3月開始是賣『第四代灌籃
      高手繼續高激進素』，『世紀高2002』之產品是在我之前
      賣的產品，是否與『第四代灌籃高手繼續高激進素』產品
      相同，我不敢確定，我現在因為時間已久，我不確定，當
      時是丁○○幫我處理的。」、「我是賣『第四代灌籃高手
      繼續高激進素』，之前是傅興民，我接手之後，產品的名
      稱是『第四代灌籃高手繼續高激進素、『世紀高2002』之
      產品，我們的產品有分。」等語（參照本院卷第109頁）
      ，嗣於臺灣高等法院臺中分院95年度上訴字第1192號其被
      訴常業詐欺案件中供稱：「（灌籃高手第五代）該廣告帶
      是我公司業務經理去請乙○○拍攝，我也知情，我是僅知
      道他要把拍攝帶修改，並不知道要拍攝不實廣告影片。」
      、「此項產品都是公司業務經理丁○○接洽辦理。」、「
      產品的研發人是傅興民，88年間丁○○引進傅興民研發此
      項產品進公司。」、「此項產品是業務經理引進公司行銷
      。」、「乙○○與公司接洽合約書係與丁○○簽訂，‧‧
      ‧所有的修片、產品開發都是傅興民與丁○○負責。」、
      「本案產品是丁○○與傅興民開發，他們88年開始行銷灌
      籃高手產品，之後才轉由我們公司行銷。」等語（參照本
      院卷第114、115、118、137、138頁）；佐以，證人丙○○其後於本院審理中證稱：伊是禧錡公司、禧錡興業公司
      之負責人，「世紀高2001第五代」廣告是乙○○自己想好
      、寫好劇本之後，透過別人拿給伊看，經伊同意，費用係
      由公司支付，89年5月1日第四代廣告合約書係由乙○○與
      被告丁○○簽立，因為當時伊在躲警察，每一、二個星期
      才會進公司一、二次，而被告丁○○即「小郭」是伊公司
      之業務經理，協助公司業務，負責跑店面鋪貨，所以就由
      被告丁○○代表伊簽約付款，當時僅有支付部分款項而已
      ，簽約當天伊並不在場，但是第五代廣告被告丁○○並未
      參與，「灌籃高手第三代」、「世紀高2001、2002」等增
      高產品，臺南的傅興民在87、88年間即已開始販售，89年
      間才改由伊公司行銷，該產品之銷售廣告係由傅興民找小
      亮哥拍攝，後來傅興民透過被告丁○○跟伊講，才引進伊
      公司行銷，當時伊已經在跑路，所以大部分的事情都由伊
      父親與被告丁○○在處理，伊所銷售之第四、五代產品，
      僅是沿用前面拍攝之廣告而已，當初係伊直接找乙○○拍
      攝「灌籃高手第四代」廣告，另外以小亮哥拍攝之廣告修
      改而成之第四、五代廣告，也都是伊自己處理的，前三代
      廣告係傅興民拍攝的，第四、五代廣告拍攝部分與被告丁○○無關，都是伊自己處理的等語（參照本院卷第151頁
      ）；證人丙○○前開證述內容，明顯與其在偵查中證稱：
      「『灌籃高手』增高廣告第四、五集是他（指乙○○）拍
      的，我公司的業務經理丁○○去和他接洽。」、「是丁○○拍好『灌籃高手』增高廣告第四代及第五代拿到我們公
      司行銷。」、「（剪接的點子）是導演乙○○和丁○○二
      個人想的。」等語（參照95年度偵字第27937號偵查卷第
      12頁）不符，且「灌籃高手第五代」廣告合約係由證人丙○○與證人乙○○親自簽約，業如前述，可見證人丙○○
      於本案偵查中之證述內容，與現有事證不相符合，尚難採
      信。由此可知，被告丁○○固有於證人丙○○之禧錡公司
      、禧錡興業公司擔任業務經理職務，並於89年間將「灌籃
      高手」、「世紀高」等增高產品自傅興民處引進禧錡公司
      、禧錡興業公司販售，惟對於禧錡公司、禧錡興業公司於
      90、91年間，委託證人乙○○拍攝、剪接「灌籃高手第五
      代」、「世紀高2001、2002」等增高產品廣告行銷等事宜
      ，被告丁○○並未參與。
（三）而被告丁○○固有提出禾佳寶行銷企業社於96年5月14日
      出具之聲明書及全民健保投保資料（參照本院卷第69、70
      頁），以證明其自87年4月1日起至90年7月3日止係以第六
      類身分向臺中市北區區公所投保，自90年7月3日起以禾佳
      寶行銷企業社受僱人身分投保，自96年3月2日改以長鶴健
      康事業有限公司受僱人配偶身分投保之情；且證人丙○○
      亦無法提出被告丁○○於88、89年至90年7月間任職於禧
      錡公司或禧錡興業公司，有領取薪資、加入勞健保、開具
      扣繳憑單等證明文件（參照本院卷第156頁），而被告丁○○當時係以第六類身分自行向臺中市北區區公所投保全
      民健保，則被告丁○○是否確有受僱於禧錡公司或禧錡興
      業公司擔任業務經理，確有可議之處；惟因被告丁○○曾
      於偵查中自承：「我以前在禧錡公司當過業務，沒有支薪
      。」等語（參照95年度他字第6446號偵查卷第22頁），被
      告丁○○若與證人丙○○所經營之禧錡公司或禧錡興業公
      司並無任何關連性，何以被告丁○○會願意在89年5月1日
      以其個人名義與證人乙○○簽訂「灌籃高手第四代」廣告
      合約（參照本院卷第117頁），被告丁○○若與證人丙○○或其所經營之禧錡公司、禧錡興業公司並無任何關係存
      在，大可直接將證人乙○○介紹予證人丙○○或其父親即
      可，何須自行出面代為簽約而承擔契約責任？是以，證人
      丙○○所稱該「灌籃高手第四代」增高產品係由被告丁○○於89年間引進禧錡公司、禧錡興業公司銷售之情，應係
      屬實，僅係被告丁○○並未參與涉及常業詐欺犯行之「灌
      籃高手第五代」、「世紀高2001、2002」不實增高產品之
      廣告拍攝及產品行銷過程而已。
（四）至於證人丙○○於臺灣高等法院臺中分院95年度上訴字第
      1192號其被訴常業詐欺案件中，聲請傳喚之證人劉志成
      證稱：伊自89年起至90年5、6月間止，在禧錡公司擔任司
      機，任職期間，被告丁○○有在公司擔任業務經理，在90
      年間被告丁○○有出去與他人訂立契約，因為係伊開車載
      被告丁○○前往臺南找導演與傅興民簽約，伊只負責開車
      ，接洽產品及訂約當時伊並未參與，只是在車上有聽到被
      告丁○○講電話有提到而已，伊都是負責開車載被告丁○○上下班及到外面接洽等語（參照本院卷第124、125、12
      7頁）；證人廖英琇證稱：伊自90年9月起至91年9月止
      在禧錡公司擔任倉管職務，任職期間，公司有引進灌籃高
      手增高產品，該產品是由丙○○之父親與被告丁○○經理
      在處理，印象中，禧錡公司之實際經營決策係董事長即丙○○之父親與被告丁○○，大部分都是被告丁○○向董事
      長呈報，再由被告丁○○負責執行，伊上司有董事長及被
      告丁○○等語（參照本院卷第129、130、131頁）；證
      人廖瑞芬證稱：伊自88年起至89前底或90年間止，在禧錡
      公司擔任會計，公司業務方面之接洽都是被告丁○○負責
      ，灌籃高手產品係由被告丁○○引進公司，拍攝錄影帶、
      修片、拷貝帶子給全省購物頻道等電視產品行銷工作，均
      係由被告丁○○負責，公司業務經營策略亦係由被告丁○○決定，被告丁○○之薪水係由公司支付等語（參照本院
      卷第132、133、135頁）；證人劉志成、廖秀瑛、廖瑞芬
      三人之證述內容，無非係在為證人丙○○脫罪，其證述重
      點均著重在公司業務概由被告丁○○負責，證人丙○○甚
      少在公司管事之情，惟因證人丙○○確實有參與「灌籃高
      手第五代」之廣告合約簽約事宜，且有與證人乙○○商討
      廣告拍攝、剪接事宜，業如前述，證人劉志成、廖秀瑛、
      廖瑞芬所述情節，明顯與現有事證不相符合，其證言有偏
      袒證人丙○○之虞，自難採為不利於被告丁○○之具體事
      證。另以，證人廖紋廣部分，曾於證人丙○○被訴常業詐
      欺案件中到庭作證，惟證人廖紋廣僅係證稱其為廣通國際
      行銷有限公司之實際負責人，於90年間，有接受丙○○以
      禧錡興業公司名義委託，在電視購物頻道上播放不實增高
      廣告影片而販售「世紀高2002」增高產品等情，與證人丙○○並無任何共同詐欺之犯意聯絡或行為分擔，業據臺灣
      高等法院臺中分院95年度上訴字第1192號刑事判決認定在
      案（參照95年度他字第6446號偵查卷第3頁反面），證人
      廖紋廣僅與證人丙○○有過接洽，從未指述過被告丁○○
      有參與，證人廖紋廣所為證述，顯然與被告丁○○被訴常
      業詐欺犯行，並無任何證據關連性存在，本院認無再行傳
      喚到庭與證人丙○○對質詰問之必要，附此敘明。
（五）從而，認定犯罪事實所憑之證據，雖不以直接證據為限，
      間接證據亦包括在內，然無論直接證據或間接證據，其為
      訴訟上之證明，須於通常一般之人均不致有所懷疑，而得
      確信其為真實之程度者，始得據為有罪之認定，倘其證明
      尚未達此一程度，而有合理之懷疑存在而無從使事實審法
      院得有罪之確信時，即應由法院為諭知被告無罪之判決。
      綜觀上述，被告丁○○確有自88、89年至90年7月間在證
      人丙○○所經營之禧錡公司或禧錡興業公司擔任業務經理
      ，並於89年間自傅興民處引進「灌籃高手第四代」增高產
      品，改由禧錡公司、禧錡興業公司透過電視購物頻道銷售
      ，至於，被告丁○○有無參與證人丙○○被訴以「世紀高
      2001、2002」不實增高產品之廣告拍攝或電視購物行銷而
      為常業詐欺犯行，現有事證，尚不足以認定或使本院產生
      有罪之心證；此外，復查無其他積極證據足資證明被告丁○○有何與丙○○共同涉犯常業詐欺取財之犯行，其前揭
      犯罪應屬不能證明，揆諸首揭規定及判例意旨，爰為無罪
      判決之諭知。
據上論斷，應依刑事訴訟法第三百零一條第一項，判決如主文。
中　　華　　民　　國　　96　　年　　12　　月　　4 　　日
                  刑事第五庭    審判長法  官  鍾堯航
                                      法  官  劉麗瑛
                                      法  官  巫淑芳
上正本證明與原本無異。
如不服本判決，應於收受送達後10日內向本院提出上訴書狀（應
敘述具體理由並附繕本）。
上訴書狀如未敘述理由，應於上訴期間屆滿後20日內補提理由書
於本院。
                                      書記官  王麗麗
中　　華　　民　　國　　96　　年　　12　　月　　4 　　日
